【裁判字號】    92,交聲,46
【裁判日期】    920502
【裁判案由】    聲明異議
【裁判全文】
臺灣臺南地方法院交通事件裁定                      九十二年度交聲字第四六號
    移送機關  交通部公路總局嘉義區監理所麻豆監理站
    受處分人
    即異議人  甲○○
右列受處分人因違反道路交通管理處罰條例案件，對於交通部公路總局嘉義區監理所
麻豆監理站民國九十一年十二月二十六日所為之裁決處分（處分案號：麻監裁罰字第
裁七五—ＺＨ0000000號、Ｍ00000000號）聲明異議，本院裁定如左
：
    主  文
原處分關於「在高速公路超速行駛」及「罰鍰新臺幣陸仟元」部分均撤銷。
甲○○汽車行駛於高速公路，而不遵管制之規定，處罰鍰新臺幣仟元，並記違規點
數壹點。
其餘異議駁回。
    理  由
一、聲明異議意旨如附件聲明異議狀所載。
二、按汽車行駛於高速公路，而不遵管制之規定者，處汽車駕駛人新臺幣三千元以上
    六千元以下罰鍰；並記違規點數一點；汽車駕駛人，有駕駛車輛未隨身攜帶駕駛
    執照情形者，處新臺幣三百元以上六百元以下罰鍰，並責令補辦登記、補照、換
    照或禁止駕駛，道路交通管理處罰條例第三十三條第一項、第六十三條第一項第
    一款、第二十五條第三款分別定有明文。次按汽車行駛高速公路應依速限標誌指
    示，高速公路交通管制規則第五條第一項前段亦規定甚明。
三、經查，本件受處分人即異議人甲○○所有之車牌號碼ＴＧ─２４５６號自小客車
    ，有於民國八十九年五月十二日十三時十二分許，在行經速限八十公里之國道十
    號東向三十一公里處時，為警以電腦雷達自動照相測速器測獲該輛自小客車之行
    車時速高達一０四公里，已超速二十四公里，經內政部警政署國道公路警察局警
    員逕行開單舉發；另異議人有於八十九年五月十三日二十二時五十分許，駕駛前
    開自小客車在行經台一線官田路橋下時，為警查獲其未隨身攜帶駕駛執照等情，
    有內政部警政署國道公路警察局公警局交字第ＺＨ0000000號舉發違反道
    路交通管理事件通知單及台南縣政府警察局南縣警交字第Ｍ00000000號
    舉發違反道路交通管理事件通知單各一紙及違規車輛採證相片二幀在卷可憑，且
    為異議人所不爭執，則異議人有於前開時、地駕駛自小客車行車速度超速及駕駛
    車輛未隨身攜帶駕駛執照之違規事實，均堪認定。
四、且按汽車駕駛人之行為有道路交通管理處罰條例第七條之二第一項情形之一，當
    場不能或不宜攔截製單舉發者，得對汽車所有人逕行舉發處罰；逕行舉發違反道
    路交通管理事件，汽車所有人逾通知單之應到案日不到案或不告知違規駕駛人之
    姓名、年籍、地址者，始得依道路交通管理處罰條例第八十五條第三項規定處罰
    汽車所有人，道路交通管理處罰條例第七條之二第一項及違反道路交通管理事件
    統一裁罰基準及處理細則第二十四條分別定有明文。是由上開規定可知，汽車所
    有人未必是交通違規事件之受處分人，僅於汽車所有人收受舉發通知單後逾期不
    到案或不告知違規駕駛人姓名、年籍、地址者，始得為之，從而公路主管機關如
    欲對汽車所有人裁罰，自以舉發通知單業已合法送達為前提。次按，文書之送達
    ，應以文書到達應受送達人住居所、事務所或營業所，始生送達效力（道路交通
    管理處罰條例第八十九條準用刑事訴訟法第六十二條準用民事訴訟法第一百三十
    六條參照）。查本件異議人所有之車牌號碼ＴＧ─２４５６號自小客車，有於八
    十九年五月十二日十三時十二分許，在行經速限八十公里之國道十號東向三十一
    公里處時，為警以電腦雷達自動照相測速器測獲該輛自小客車之行車時速高達一
    ０四公里，已超速二十四公里之違規事實，業據異議人坦承在卷。惟本案ＺＨ0
    000000號違規單通知聯及採證相片，已以大宗掛號郵寄車主後並未經郵局
    退回，今因已逾郵政規則：「國內郵件自交寄日起算六個月，郵局得不予查詢」
    規定，無法查詢該郵件收受送達情形，因隊部搬遷駐地及逾時已久，大宗掛號函
    件存根聯已銷毀，無法提供查考等情，亦有內政部警政署國道公路警察局第八警
    察隊九十二年二月十二日公警國八交訴字第０９２００００３８４號函附卷可憑
    。是本件前開內政部警政署國道公路警察局公警局交字第ＺＨ0000000號
    舉發違反道路交通管理事件通知單是否有合法送達異議人尚屬不明。而依照違反
    道路交通管理事件統一裁罰標準表可知，違反道路交通管理事件之裁罰標準，係
    以當事人接到違規舉發通知書後，「有無逾越應到案日期繳納罰款及到案與否」
    ，為設定裁決罰鍰數額之唯一準據，故行為人有無於到案日期前繳交罰鍰或到案
    與否，既對於行為人究應處以法定最低額或法定最高額罰鍰，具有絕對之決定性
    ，且違反道路交通管理事件之處罰為一行政秩序罰，其對於違規之行為人所為之
    處罰，顯然影響行為人之權利義務，性質上為負擔之行政處分，是其應有行政法
    基本原則之要求——即行政行為應遵循公正、公開與民主之程序，確保依法行政
    原則，以保障人民權益，增進人民對行政之信賴（此亦為行政程序法第一條開宗
    明義所揭示），故為保障違反道路交通管理事件行為人之權益，舉發單位自應於
    舉發通知單上，詳為記載「應到案日期」及「應到案處所」，另違反道路交通管
    理事件通知單亦須經合法送達，俾行為人得遵期到案繳交罰款，或對其違規之行
    為有陳述、爭執及聲明異議之機會。再者，法院受理交通異議案件，乃是對於交
    通舉發行政處分審查其是否違法，本質上屬於行政爭訟過程，與普通法院審理刑
    事案件之原則不同。而按當事人主張有利於己之事實者，就其事實有舉證之責任
    ，民事訴訟法第二百七十七條定有明文，經查，裁決機關既裁決異議人有接獲違
    反道路交通管理事件通知單，因已逾越應到案日期三十日以上，而得對之為法定
    最高額罰鍰之裁罰處分，則依前揭舉證責任分擔之原則，除異議人自認已合法收
    受該通知單之送達外，自應先由裁決機關就其主張異議人有接獲該通知單之合法
    送達事實，負舉證之責任，必須證明其為真實後，異議人於其抗辯事實，始應負
    證明之責任，而查本件內政部警政署國道公路警察局該紙舉發違反道路交通管理
    事件通知單有無合法達，既屬不明已如前述，則依前開舉證責任危險分配原則，
    原裁決機關就其主張異議人已合法收受送達之事實，尚未能證明其為真實，自應
    受敗訴之危險，從而異議人辯稱前開內政部警政署國道公路警察局公警局交字第
    ＺＨ0000000號舉發違反道路交通管理事件通知單因未合法送達，致其無
    法獲知有違規單通知而喪失於期限內以最低罰鍰自動繳納之權利等語，確屬信而
    有徵，尚堪採信。
五、綜上所述，本件受處分人即異議人甲○○因該紙內政部警政署國道公路警察局公
    警局交字第ＺＨ0000000號舉發違反道路交通管理事件通知單未經合法送
    達，致其未能於通知單上所載應到案日期前之時間內，以該條款罰鍰之最低額即
    新臺幣三千元繳納罰鍰之事實，既可認定。從而，本件異議人就前開該部分之異
    議，經核為有理由，原處分逕予裁處異議人罰鍰新臺幣六千元及漏未記違規點數
    一點，於法即有未洽，應由本院將原處分關於「在高速公路超速行駛」及「罰鍰
    新臺幣六千元」部分均撤銷，另為裁定如主文第二項所示，以資適法。另移送機
    關就其餘部分引用前開道路交通管理處罰條例第二十五條第三款規定，裁處異議
    人罰鍰新臺幣六百元，於法並無不當，異議人就其餘部分異議為無理由，應予駁
    回。
六、據上論斷，應依道路交通案件處理辦法第十九條、第二十條前段，裁定如主文。
中      華      民      國      九十二      年      五      月    二    日
          臺灣臺南地方法院交通法庭
                                      法  官  張  瑛  宗
右正本證明與原本無異
如不服本裁定應於送達後五日內向本院提出抗告狀
                                      書記官  陳  志  德
中      華      民      國      九十二      年      五      月    五    日


司法院資訊處製作；財團法人民間司法改革基金會備份。
